【裁判字號】    97,訴,2217
【裁判日期】    980630
【裁判案由】    強盜等
【裁判全文】
臺灣彰化地方法院刑事判決              97年度訴字第2217號
公  訴  人  臺灣彰化地方法院檢察署檢察官
被      告  戊○○
選任辯護人  張益隆律師
上列被告強盜等案件，經檢察官提起公訴（97年度偵字第2809號
），本院判決如下：
    主  文
戊○○犯傷害罪，處有期徒刑捌月。又犯侮辱公務員罪，處有期
徒刑肆月。又犯傷害罪，處有期徒刑捌月。應執行有期徒刑壹年
陸月。
    事  實
一、緣丙○○○曾經參加甲○○所召集之合會，惟嗣後甲○○無
    力依約遵期給付丙○○○新臺幣（下同）45萬元之合會金，
    僅陸續返還約10餘萬元，尚有30餘萬元之債務未清償丙○○○，而丙○○○因所繳交之會款大部分係由其子戊○○所提
    供，便委由戊○○向甲○○催討上開債務。（一）戊○○遂
    於民國97年3月20日9時30分許，前往甲○○位於彰化縣福興
    鄉○○村○○街47號之住處，向甲○○催討1萬元之債務，
    惟遭甲○○拒絕，詎戊○○竟基於傷害及妨害他人行使權利
    之犯意，先對甲○○恫稱：「把1萬元拿出來，不然要讓你
    死！」，接著就徒手毆打甲○○之頭部，並用腳踹甲○○之
    胸膛，甲○○因而倒地，造成甲○○受有頭部外傷、胸膛挫
    傷、左膝挫傷、右手挫傷等傷害，復接續強行伸手到甲○○
    上衣口袋，欲取走甲○○所有之千元紙鈔1張，甲○○緊握
    手上千元紙鈔不放，戊○○仍強行將千元紙鈔撕破一截後取
    走，而妨害甲○○行使其權利。嗣甲○○起身後，趕緊報警
    求救，由彰化縣警察局鹿港分局洪堀派出所警員乙○○接獲
    通報後，趕往現場查看，發現甲○○所穿著的襯衫上面都是
    腳印，將襯衫拉起後，胸膛有紅腫現象，手上還握著1張撕
    破的千元紙鈔，甲○○表示自己遭住在彰化縣福興鄉鎮平村
    豬肉攤旁綽號叫「阿丁仔」（即戊○○）之男子強盜。（二
    ）乙○○身著制服隨即趕往戊○○位在彰化縣福興鄉鎮○村
    鎮○街17號住處，而依法執行其調查上開刑事案件之司法警
    警職務，惟其甫探頭進去詢問是否有一位綽號叫「阿丁仔」
    的男子到三和村強盜，戊○○便基於侮辱公務員之犯意，接
    續對著乙○○破口辱罵「幹你娘」等語多次，之後並對乙○○咆嘯：「光天化日、侵門踏戶」等語（臺語），適戊○○
    之二哥從對面聞聲出來查看，以手勢暗示戊○○精神狀況不
    好，請乙○○先離開該處，乙○○走出庭院後，戊○○隨即
    自其上址住處衝出來，而承前開侮辱公務員之犯意，再接續
    對著乙○○破口辱罵「幹你娘」等語數次，並另萌生傷害及
    妨害公務執行之犯意，先作勢欲毆打乙○○，接著即自後拉
    住乙○○之右手攻擊乙○○，2人隨即發生扭打，過一會兒
    乙○○才將戊○○制服在地，並聯絡支援警力前來，乙○○
    起身後，發現自己受有肩部挫傷、肱骨前側閉鎖性脫臼等傷
    害。
二、案經甲○○、乙○○訴由彰化縣警察局鹿港分局報告臺灣彰
    化地方法院檢察署檢察官偵查起訴。
    理  由
壹、證據能力部分：
一、按被告以外之人於審判外之言詞或書面陳述，除法律有規定
    者外，不得作為證據；被告以外之人於審判中有下列情形之
    一，其於檢察事務官、司法警察官或司法警察調查中所為之
    陳述，經證明具有可信之特別情況，且為證明犯罪事實之存
    否所必要者，得為證據：一、死亡者。二、身心障礙致記憶
    喪失或無法陳述者。三、滯留國外或所在不明而無法傳喚或
    傳喚不到者。四、到庭後無正當理由拒絕陳述者；該言詞或
    書面陳述，雖不符刑事訴訟法第159條之1至第159條之4之規
    定，而經當事人於審判程序同意作為證據，法院審酌該言詞
    陳述或書面陳述作成時之情況，認為適當者，亦得為證據，
    刑事訴訟法第159條第1項、第159條之3、第159條之5第1項
    分別定有明文。
二、本件證人即告訴人甲○○於警詢時所為之陳述，係被告以外
    之人於審判外向司法警察所為之陳述，亦無刑事訴訟法第
    159條之3所定各款之情形，且辯護人認此部分不具有證據能
    力，是以此部分依法自不得為證據。證人即告訴人乙○○所
    製作之職務報告，其中關於本案案情之描述部分，係被告以
    外之人於審判外之書面陳述，亦無刑事訴訟法第159條之3所
    定各款之情形，且辯護人認此部分不具有證據能力，是以此
    部分應不得為證據；至於該報告中關於對被告戊○○提出告
    訴之記載，因刑事訴訟法第242條第1項本規定告訴應以書狀
    或言詞向檢察官或司法警察官為之，是以此部分應可視為其
    以告訴人身分向檢察官提出告訴之書狀，其證據能力應無疑
    義。
三、又本案下揭引用之其他供述證據及非供述證據，均經本院依
    法踐行調查證據程序，而公訴人、被告及辯護人均同意各該
    證據具有證據能力，且亦查無依法應排除其證據能力之情形
    ，是依前開規定，後述所引用其他證據之證據能力均無疑義
    ，合先敘明。
貳、事實認定及論罪科刑部分：
一、事實認定部分：訊據被告戊○○矢口否認有何上開傷害、強
    制、侮辱公務員及妨害公務之犯行，辯稱：伊於上開時、地
    ，確曾向告訴人甲○○索討其積欠之會錢1萬元，因告訴人
    甲○○不願意還錢，伊一時氣憤就打了告訴人甲○○3、4個
    耳光，並踢告訴人甲○○的鐵椅，但告訴人甲○○所受之頭
    部外傷、胸膛挫傷、左膝挫傷、右手挫傷等傷害，不是伊所
    造成，伊也沒有強取告訴人甲○○的千元紙鈔；又伊離開告
    訴人甲○○住處後，回家看電視，告訴人乙○○到伊住處，
    問伊剛剛有無到三和村搶劫，並將千元鈔撕掉，伊不知道告
    訴人乙○○是警察，就回罵告訴人乙○○「幹你娘」等語，
    告訴人乙○○就拿槍指著伊，要伊將搶的錢拿出來，伊就說
    身上沒錢，告訴人乙○○就將槍放回去，伊就說「光天化日
    下，帶著槍過來，是要搶劫嗎」；告訴人乙○○就走出去，
    伊也跟著走出去，並對著告訴人乙○○說：「你是假警察，
    真搶劫」，告訴人乙○○就將伊壓在地上，後來伊二哥出來
    ，告訴人乙○○才放開伊，伊並沒有傷害告訴人乙○○，也
    沒有侮辱公務員及妨害公務云云。辯護人則為被告辯護稱：
    被告確實係因為告訴人甲○○積欠會錢，才於上開時、地向
    其催討，主觀上並無不法所有之意圖，且就被告強取千元紙
    鈔部分，衡情區區1千元應不足以引起被告之犯罪動機，應
    係告訴人甲○○遭被告打耳光後不甘受辱，而自行添加之情
    節；又告訴人乙○○於上開調查過程中，曾使用槍枝，但未
    即時報告其長官，且其使用不符比例原則，足見其未依法執
    行職務，何況其係因將被告過肩摔而自己受傷，被告並不構
    成妨害公務；另告訴人乙○○自始並未表明其為警察，參以
    告訴人甲○○曾表示要找人殺被告，被告才會懷疑告訴人乙○○為假警察，因此被告亦不構成侮辱公務員罪。經查：
（一）上開犯罪事實，已據證人即告訴人甲○○、乙○○先後於
      偵查、本院審理中指證甚詳，並有彰化縣警察局鹿港分局
      以97年11月4日鹿警分偵字第0970024012號函覆本院之97
      年3月20日洪堀派出所勤務分配表、員警工作紀錄簿各1
      紙、告訴人甲○○受傷部位照片4張、財團法人彰濱秀傳
      紀念醫院診斷證明書1紙、財團法人彰化基督教醫院鹿基
      分院急診病歷、護理紀錄、X光檢驗報告單影本各1份及診
      斷書1紙附卷可稽，及告訴人甲○○所提出之遭撕毀千元
      紙鈔1張扣案可資佐證。
（二）被告之母丙○○○曾經參加告訴人甲○○所召集之合會，
      惟嗣後告訴人甲○○無力依約遵期給付丙○○○45萬元之
      合會金，僅陸續返還約10餘萬元，尚有30餘萬元之債務未
      清償丙○○○，而丙○○○因所繳交之會款大部分係由被
      告所提供，便委由被告向告訴人甲○○催討上開債務等情
      ，已據證人丙○○○、丁○○於本院審理時證述在卷，核
      與被告歷次於警詢、偵查及本院審理中所供述之情節相符
      ，應堪採信。至證人即告訴人甲○○於本院審理時雖否認
      上情，惟觀諸其於本院審理時先證述：案發前伊不認識被
      告及其母丙○○○，也不曾參加過任何合會，與丙○○○
      也沒有過任何金錢往來等語；惟待證人丙○○○到庭與其
      對質時，即改稱：伊確實曾經召集過合會，丙○○○及其
      子丁○○、粘志成均為其合會會員，但伊並未積欠丙○○○、丁○○、粘志成合會金，伊之前不太認識被告，隨即
      又改稱完全不認識被告等語，前後對照差異甚大；且觀諸
      其於警詢時即已明確指證被告之綽號為「阿丁仔」，住所
      在彰化縣福興鄉鎮○村鎮○街17號，然其於本院審理時竟
      連案發前是否認識被告乙節，都有所保留而不願吐實，顯
      見其上開證言之可信度尚有存疑，自難以採信，是以被告
      於上開案發時、地，確係欲代其母親丙○○○向告訴人甲○○催討債務乙節，應可認定。
（三）被告雖矢口否認毆打告訴人甲○○，因而造成告訴人甲○○受有上開傷勢。惟查此部分事實，已據證人即告訴人甲○○於偵查及本院審理時證述明確，且觀諸卷附之告訴人
      甲○○受傷部位照片4張、財團法人彰化基督教醫院鹿基
      分院急診病歷、護理紀錄、X光檢驗報告單影本各1份及診
      斷書1紙，顯示證人甲○○所受之傷勢，核與其所供遭被
      告毆打之過程相符，由此已堪認其所言非虛；另參諸證人
      乙○○於偵查中證稱：伊於接獲報案，而趕到案發現場時
      ，發現甲○○當時穿一件襯衫，該襯衫上面都是腳印，甲○○將襯衫拉起來，發現他的胸膛都紅紅的等語，及被告
      於警詢、偵查及本院審理時自承於案發時確曾打甲○○之
      耳光，並將其踹倒在地等情，更堪認告訴人甲○○所受上
      開傷勢應係遭被告毆打所造成無訛，被告上開辯解無非事
      後卸責之詞，尚難採信。
（四）被告雖辯稱其並未強取告訴人甲○○之千元紙鈔云云，惟
      查此部分事實，已據證人即告訴人甲○○於偵查及本院審
      理時證述明確，證人乙○○於偵查及本院審理中亦證述：
      伊到案發現場時，甲○○表示被告欲強取其千元紙鈔，其
      抓住不放，被告因而撕毀該千元紙鈔後離去，並出示該遭
      撕毀之千元紙鈔，伊就請甲○○保留下來當證據等語，復
      有告訴人甲○○所提出之遭撕毀千元紙鈔1張扣案可證，
      事證已相當明確，被告空言否認上情，並不足採。至辯護
      人雖辯稱被告並無強取該區區千元紙鈔之動機，惟衡情被
      告於案發時催討債務遭拒，因而一時氣憤，將告訴人甲○○踹倒在地後，順勢強取告訴人甲○○上衣口袋內之千元
      紙鈔，當非無可能，何況其本無不法所有之意圖，其所為
      目的應係欲教訓告訴人甲○○而已，並不在於獲取財物之
      多寡，是以辯護人此部分所辯，亦不足採。
（五）告訴人乙○○於案發時，確係因接獲報案而欲至被告住處
      執行調查告訴人甲○○上開遭傷害及強取千元紙鈔案件之
      職務，此據證人乙○○、甲○○於偵查及本院審理中證述
      在卷，並有彰化縣警察局鹿港分局以97年11月4日鹿警分
      偵字第0970024012號函覆本院之97年3月20日洪堀派出所
      勤務分配表、員警工作紀錄簿各1紙附卷可按。又被告於
      乙○○至其屋外後，即以「幹你娘」等語辱罵乙○○多次
      ，之後從屋內衝出來時，又接續以「幹你娘」等語辱罵乙○○數次等情，業為被告所自承，並據證人乙○○於偵查
      、本院審理中，及證人丁○○於本院審理時證述甚詳。被
      告及辯護人雖均辯稱因被告懷疑告訴人乙○○為假警察，
      故被告雖以三字經辱罵告訴人乙○○，仍不構成侮辱公務
      員罪云云。惟查告訴人乙○○於案發時身著警察制服，並
      有攜帶配槍之情，為被告所不否認，並據證人乙○○、丁○○於本院審理時證述在卷，則以乙○○之外觀觀之，即
      便其於斯時未表明其警察身分，亦應足以輕易辨認其為警
      察，衡情被告並非至愚之人，其於斯時焉有不知乙○○為
      警察之理？何況若被告對於乙○○之警察身分確有存疑，
      亦應以要求乙○○出示證件或打電話向警局查證之方式處
      理，豈有一見到乙○○後即不分青紅皂白劈頭辱罵之理！
      堪認被告及辯護人此部分辯解尚難採信。
（六）被告雖辯稱伊並未出手攻擊乙○○及妨害公務，乙○○的
      傷勢是其自己造成的云云，惟查此部分事實業據證人乙○○於偵查及本院審理時指證甚詳，證人丁○○於本院審理
      時亦證述：「（問：你看到警察時，警察有無進入被告的
      家裡？）警察站在門外的屋簷下。（問：後來他們兩人有
      無發生什麼事情？）被告脾氣不好，一直罵，我叫警察出
      來告訴我發生什麼事情，我有比手勢給警察看，示意被告
      心情不好，並且告訴警察趕快出來，但是警察一直不講。
      然後被告就衝出來，他們兩個人扭打在一起。」等語，核
      與證人乙○○上開證詞內容大致相符，復有財團法人彰濱
      秀傳紀念醫院診斷證明書1紙附卷可按，堪認告訴人乙○○所受上開傷勢，係於案發時因被告出手攻擊後所造成之
      傷勢無訛，被告上開辯解尚難採信。
（七）被告雖辯稱：告訴人榮誌當時曾亮槍指著伊，要伊把強盜
      的錢交出來云云，辯護人亦為被告辯護稱：乙○○使用槍
      枝不符合警械使用條例之規定，因而非依法執行職務云云
      。惟證人乙○○於本院審理中已證述：處理本案之過程中
      均未使用槍枝，在與被告扭打之後，伊右手脫臼，無法拿
      槍，而當時槍套快掉下來，被告當時好像又要衝過來，伊
      怕槍枝遭被告搶走，才用左手將槍拔出來，並撿起該槍趕
      快離開現場等語，證人丁○○於本院審理時亦證述：當時
      並未看到乙○○有拿槍對著被告的舉動等語，由此已堪認
      乙○○於執行上開職務之過程中，並無違法施用槍枝之情
      形。何況乙○○與被告於本案發生前並不相識，乙○○於
      接獲告訴人甲○○報案後，雖立即趕赴被告之住處調查該
      案，然其於斯時僅知該案犯罪行為人為綽號「阿丁仔」之
      男子，尚無從知悉「阿丁仔」之真實身分，則衡情乙○○
      於尚未確認該案犯罪行為人之情形下，焉有可能無端持槍
      指著被告？足徵被告上開辯解無非事後為求卸責而任意杜
      撰之詞，實難採信，辯護人上開辯詞亦同不足採。
（八）綜上，本案事證已臻明確，被告上開犯行均堪以認定。
二、論罪科刑部分：
（一）核被告戊○○所為如事實欄一第（一）部分所示犯行，係
      犯刑法第277條第1項之傷害罪及同法第304條第1項之強制
      罪。起訴意旨雖認被告所為上開強制犯行，係犯刑法第
      328條第1項之強盜罪，惟按刑法上之強盜罪，以有為自己
      或第三人不法所有之意圖為構成要件之一，若奪取財物係
      基於他種目的，而非出於不法所有之意思者，縱其行為違
      法，要不成立強盜罪，最高法院著有21年上字第18號判例
      可資參照。查被告於上開案發時、地，確係欲代其母親丙○○○向告訴人甲○○催討債務乙節，已如前述，則其於
      奪取告訴人甲○○所有之千元紙鈔時，尚非出於不法所有
      之意思，自不構成強盜罪，惟其行為已妨害告訴人甲○○
      行使其權利，自應論以強制罪，是以起訴法條尚有未洽，
      惟起訴基本事實仍屬相同，爰依法變更起訴法條，附此敘
      明。再被告於實施上開強制犯行時，雖有使用恐嚇之手段
      ，惟此部分應屬於強制罪之部分行為，不另論以刑法第30
      5條之恐嚇危害安全罪。被告以1行為同時觸犯上開2罪名
      ，為想像競合犯，應從一重之傷害罪處斷。
（二）核被告所為如事實欄一第（二）部分所示犯行，係犯刑法
      第135條第1項之妨害公務執行罪、同法第140條第1項之侮
      辱公務員罪及同法第277條第1項之傷害罪。起訴書所犯法
      條欄雖未記載被告涉犯上開侮辱公務員罪，惟犯罪事實欄
      已記載被告此部分犯罪事實，本院自應併予審理，核予敘
      明。被告以1行為，同時觸犯上開妨害公務執行罪及傷害
      罪，為想像競合犯，應從一重之傷害罪處斷。
（三）被告所犯上開3罪，犯意各別，行為互殊，應分論併罰之
      。爰審酌被告不思依正當法律程序向告訴人甲○○索討債
      務，竟無視於告訴人甲○○為一行動不便之長者，率以強
      暴之方式為之，因而造成告訴人甲○○所受傷勢非輕，再
      於告訴人乙○○依法執行職務時，不分青紅皂白即出言以
      「幹你娘」等語辱罵，之後復出手傷害告訴人乙○○，而
      妨害其執行公務，顯然視法律為無物，且態度十分傲慢，
      又犯後仍飾詞卸責，未見任何悔意，暨其智識程度、素行
      、犯罪目的、手段等一切情狀，就其所犯上開3罪各量處
      如主文所示之刑，並定其應執行之刑。
參、不另為無罪諭知部分：
一、公訴意旨另以：被告戊○○於97年3月20日9時30分許，前往
    甲○○位於彰化縣福興鄉○○村○○街47號之住處，向甲○○索討1萬元，惟遭甲○○拒絕，詎被告戊○○竟用腳踹甲○○之胸膛，甲○○因而倒地，受有疑似右側第4肋骨骨折
    及第6、7、8肋骨陳舊性骨折等傷害，因認被告戊○○此部
    分亦涉有刑法第277條第1項之傷害罪嫌。
二、按犯罪事實應依證據認定之，無證據不得認定犯罪事實。又
    不能證明被告犯罪者，應諭知無罪之判決，刑事訴訟法第15
    4條第2項、第301條第1項分別定有明文。再者，告訴人之告
    訴，係以使被告受刑事訴追為目的，是其陳述是否與事實相
    符，仍應調查其他證據以資審認，必告訴人所述被害情形無
    瑕疵可指，且就其他方面調查又與事實相符，其供述始足據
    為判決之基礎（最高法院52年臺上字第1300號、32年上字第
    657號判例參照）。因之，告訴人之指訴是否可採，仍須調
    查其他積極證據，以查證該指訴是否與事實相符，尚難單憑
    告訴人之指訴，即入人罪。公訴人認被告戊○○涉犯上開犯
    行，無非係以證人即告訴人甲○○於偵查中之證述，及卷附
    之財團法人彰化基督教醫院鹿基分院急診病歷、護理紀錄、
    X光檢驗報告單影本各1份及診斷書1紙為其主要論據。訊據
    被告堅決否認上開犯行，辯稱：告訴人所受前揭傷害並非伊
    所造成等語。經查：依上開診斷書所載，並未確認告訴人甲○○確實受有右側第4肋骨骨折之傷害，而僅記載疑似受有
    右側第4肋骨骨折之傷害，且依之上開X光檢驗報告單影本，
    其上並未記載告訴人甲○○受有右側第4肋骨骨折之傷害，
    則告訴人是否確實受有此部分傷害，已有存疑。再依上開X
    光檢驗報告單影本所載，告訴人甲○○之其兩側肋骨有陳舊
    性骨折（Old fracture of bilateral ribs）之情形，上開
    診斷書亦記載告訴人甲○○受有第6、7、8肋骨陳舊性骨折
    之傷害，惟此明顯為舊傷，尚乏證據證明係告訴人甲○○於
    案發時遭被告毆打所造成之新傷。又告訴人甲○○雖一再指
    訴其因遭被告毆打，因而造成上開傷害等情，惟其亦自承案
    發後其自行駕車前往警局報案及就醫等情，衡情告訴人甲○○於案發時為一年逾65歲之長者，倘其確實因遭到被告毆打
    而受有骨折新傷，其焉有可能尚能自行為上開報警及就醫之
    行為？是其上開指訴恐與事實有違而難採信。綜上所述，尚
    難僅憑告訴人甲○○上開有瑕疵之證述，及卷附之上開急診
    病歷、護理紀錄、X光檢驗報告單影本、診斷書，即遽論被
    告涉有此部分之傷害犯行，此外復查無其他積極證據足認被
    告涉有此部分犯行，不能證明其犯罪，揆諸前揭法條，就此
    部分本應為被告無罪之諭知，惟公訴人認此部分為事實欄一
    第（一）部分所示犯行之部分行為，爰不另為無罪之諭知，
    附此敘明。
據上論斷，應依刑事訴訟法第299條第1項前段、第300條，刑法
第135條第1項、第140條第1項、第277條第1項、第304條第1項、
第55條、第51條第5款，刑法施行法第1條之1，判決如主文。
本案經檢察官余建國到庭執行職務。
中    華    民    國    98    年    6     月    30    日
                  臺灣彰化地方法院刑事第三庭
                                審判長法  官  廖政勝
                                      法  官  戰諭威
                                      法  官  紀佳良
以上正本證明與原本無異。
如不服本判決，應於收受判決後10日內向本院提出上訴書狀，並
應敘述具體理由；其未敘述上訴理由者，應於上訴期間屆滿後20
日內向本院補提理由書（均須按他造當事人之人數附繕本「切勿
逕送上級法院」）。
告訴人或被害人對於判決如有不服具備理由請求檢察官上訴者，
其上訴期間之計算係以檢察官收受判決正本之日期為準。
中    華    民    國    98    年    6     月    30    日
                                      書記官  詹國立
附錄本案論罪科刑法條：
刑法第135條第1項：
對於公務員依法執行職務時，施強暴脅迫者，處3年以下有期徒
刑、拘役或300元以下罰金。
刑法第140條第1項：
於公務員依法執行職務時，當場侮辱，或對於其依法執行之職務
公然侮辱者，處6月以下有期徒刑、拘役或100元以下罰金。
刑法第277條第1項：
傷害人之身體或健康者，處3年以下有期徒刑、拘役或1千元以下
罰金。
刑法第304條第1項：
以強暴、脅迫使人行無義務之事或妨害人行使權利者，處3年以
下有期徒刑、拘役或300元以下罰金。


司法院資訊處製作；財團法人民間司法改革基金會備份。
